【裁判字號】    99,上,42
【裁判日期】    991231
【裁判案由】    交付帳冊
【裁判全文】
臺灣高等法院民事判決                    99年度上字第42號
上  訴  人  裕豐行股份有限公司
法定代理人  吳明儀
訴訟代理人  陳素雯律師
被 上訴 人  張敏夫
            安侯建業聯合會計師事務所
上 列一 人
法定代理人  馬國柱    住臺北市○○路○段7號68樓
共      同
訴訟代理人  郭瓔滿律師
複 代理 人  陳志誠律師
上列當事人間請求交付帳冊事件，上訴人對於中華民國98年11月
25日臺灣臺北地方法院98年度訴字第 567號第一審判決提起上訴
，經本院於99年12月17日言詞辯論終結，判決如下：
    主  文
上訴及擴張聲明之訴均駁回。
第二審訴訟費用由上訴人負擔。
    事實及理由
一、本件上訴人聲明求為判決：(一)原判決廢棄。(二)擴張為請求被
    上訴人應將如附表所示帳冊 (下稱系爭帳冊)交付上訴人(見
    本院卷第214、166頁)。 (三)第一、二審訴訟費用由被上訴人
    負擔。
    被上訴人聲明求為判決：如主文所示。
二、按股份有限公司之檢查人，在執行職務範圍內，亦為公司負
    責人，公司法第8條第2項定有明文。本件吳明儀會計師係經
    由原審法院以95年度司字第 940號裁定選派其為上訴人公司
    檢查人，檢查該公司之業務帳目及財產情形確定，有原審法
    院95年度司字第946號及96年度抗字第67號裁定足據(見原審
    訴字卷第9頁至第12頁)，則該檢查人吳明儀會計師在執行其
    檢查職務範圍內，自應為上訴人公司負責人，得提起本件訴
    訟。又經本院就該檢查程序已否終結一事函請原審法院查復
    ：「…檢查人吳明儀會計師業於97年12月31日向本院陳報第
    一階段(截至96年12月31日止)檢查報告，並於98年 4月10日
    聲請裕豐行股份有限公司給付執酬，現由本院97年度司字第
    264號依公司法第245條第1項及非訟事件法第174條規定徵詢
    裕豐行股份有限公司董事及監察人意見中。」，有原審法院
    民國(下同)99年4月20日北院隆民賢97年度司字第264號函可
    稽(見本院卷42頁)；復據吳明儀會計師主張伊所提出之第一
    階段檢查報告，欠缺系爭帳冊，尚需系爭帳冊為憑證進一步
    檢查，始能作成第二階段檢查報告，是上訴人主張該檢查程
    序迄未終結，應屬可取。又被上訴人安侯建業會計師事務所
    ，自98年12月25日起變更名稱為安侯建業聯合會計師事務所
    (下稱安侯建業會計師事務所)係合夥組織，負責人為馬國柱
    (見本院卷第89頁)，有中華民國會計師公會全國聯合會98年
    11月30日全聯會二字第09800448號函及(聯合)會計師事務所
    變更登記事項表(一)可稽(見本院卷第104、105頁)，自有當事
    人能力。先予敘明。
三、上訴人主張：被上訴人張敏夫於90年 5月24日接任伊公司董
    事長，將伊公司之所有財務帳冊及公司資料等相關文件委由
    被上訴人安侯建業會計師事務所保管。伊公司之股東張維杰
    聲請原審法院以95年度司字第 946號裁定選派吳明儀會計師
    為伊公司檢查人，檢查伊公司業務帳目及財產情形確定，吳
    明儀會計師依伊公司指示，前往被上訴人安侯建業會計師事
    務所檢查伊公司業務帳目及財產情形，該所承辦人員表示僅
    能提供91年度至95年度帳冊憑證等件以供檢查，並僅允許手
    抄。雖經伊公司聲請原審法院以98年度聲字第30號裁定准許
    保全證據確定及被上訴人張敏夫在原審訴訟進行中所交出帳
    冊，惟因欠缺被上訴人所持有系爭帳冊檢查，致吳明儀會計
    師所作成之第一階段檢查報告不完備，尚需被上訴人將所持
    有之系爭帳冊交出，以供吳明儀會計師檢查，作成第二階段
    檢查報告等情，爰依公司法第 245條之規定，求為命被上訴
    人交付系爭帳冊之判決(見本院卷第214、166頁)。
    被上訴人則以：被上訴人張敏夫係因上訴人公司之前任董事
    長張楊阿英於90年2月4日死亡，始由監察人於90年 5月23日
    召集股東會改選董事，被選任為董事，再於翌(24)日經董事
    會推選為董事長，系爭帳冊係屬被上訴人張敏夫接任董事長
    以前所設置之帳冊，並未經移交而持有。被上訴人張敏夫於
    96年 8月14日及97年7月3日將上訴人公司之現有帳冊及公司
    資料等相關文件造冊委由被上訴人安侯建業會計師事務所保
    管，以配合吳明儀會計師進行檢查，嗣於98年 1月16日通知
    被上訴人安侯建業會計師事務所移交予郭瓔滿律師保管，再
    由郭瓔滿律師於原審法院實施保全證據程序中提出於原審法
    院保管中，被上訴人均未持有系爭帳冊，無從交付等語，資
    為抗辯。
四、經查被上訴人張敏夫係因上訴人公司之前任董事長張楊阿英
    於90年2月4日死亡，始由監察人於90年 5月23日召集股東會
    改選董事，被選任為董事，再於翌(24)日經董事會推選為董
    事長(登記任期自90年12月 7日起)。上訴人公司之股東張維
    杰聲請原審法院於95年12月25日以裁定選派吳明儀會計師為
    該公司檢查人，檢查該公司之業務帳目及財產情形確定。被
    上訴人張敏夫乃於96年 8月14日及97年7月3日將上訴人公司
    之所有帳冊及公司資料等相關文件造冊委由被上訴人安侯建
    業會計師事務所保管，吳明儀會計師前往該所檢查上訴人公
    司之所有帳冊憑證等件時，該所承辦人員僅允許手抄，經吳
    明儀會計師作成第一階段檢查報告書於97年12月31日向原審
    法院陳報。嗣被上訴人張敏夫於98年 1月16日通知被上訴人
    安侯建業會計師事務所將所保管上訴人公司之所有帳冊及公
    司資料等相關文件移交郭瓔滿律師保管。上訴人公司遂聲請
    原審法院於98年 6月30日以98年度聲字第30號裁定准許就上
    開帳冊文件予以保全證據，郭瓔滿律師即於98年8月6日提出
    交付原審法院保管之事實，為兩造所不爭執，並有上訴人公
    司變更登記表、原審法院95年度司字第 946號民事裁定及96
    年度抗字第67號民事裁定、經被上訴人安侯建業會計師事務
    所簽收之上訴人公司89年度至96年度帳證明細資料及帳證明
    細資料、吳明儀會計師所具陳報第一階段檢查報告狀、被上
    訴人張敏夫致被上訴人安侯建會計師事務所之通知、郭瓔滿
    律師簽收之上訴人公司帳冊資料明細、原審法院98年度聲字
    第30號民事裁定及郭瓔滿律師於保全證據程序中之98年8月6
    日交付原審法院由承辦書記官簽收之上訴人公司帳冊明細可
    證(見原審訴字卷第9頁至第12頁、原審聲字卷第18至20、66
    至68頁及本院卷第156、106至117、85、86、73、74頁)，固
    堪認為真實。
五、上訴人雖主張系爭帳冊係在被上訴人持有中，並無不能提供
    予吳明儀會計師檢查之情形云云。但為被上訴人所否認，並
    以前揭情詞置辯；且查：
    (一)經核上開被上訴人張敏夫先後於96年 8月14日及97年7月3
      日造冊委由被上訴人安侯建業會計師事務所保管 (見本院
      卷第219頁背面)之上訴人公司所有帳冊及公司資料等相關
      文件(見本院卷第106頁至第115頁)以及郭瓔滿律師經由被
      上訴人張敏夫於98年1月6日通知被上訴人安侯建業會計師
      事務所移交保管 (見本院卷第220頁正面)之上訴人公司所
      有帳冊及公司資料等相關文件 (見本院卷第117頁)，俱無
      系爭帳冊在內。
    (二)雖郭瓔滿律師於保全證據程序中之98年8月6日交付原審法
      院由承辦書記官簽收 (見本院卷第220頁正面)之交付帳冊
      明細，其上編號 7載有：「87至96年度之資產負債表、損
      益表及財產目錄」及編號 8載有：「87至96年度之總分類
      帳、明細分類帳、現金帳、分簿」，惟俱已一致表明：「
      因87至89年度之資料非現任負責人保管，所以無法提供，
      故提供90年至96年度之資料」(見原審聲字卷第66頁背面)
      。再經徵諸被上訴人於原審當場表示：「前任負責人是死
      亡，所以沒有留下帳冊給現任之負責人」時，上訴人並未
      堅詞爭執，僅表示：「就依照現有的交付帳冊」 (見原審
      訴字卷第70頁正面)。
    (三)復據上訴人所舉出之證人即上訴人公司現任會計李美珠(
      見本院卷第 116-1頁)在本院到場證稱：「(上證18所示之
      系爭帳冊) 編號14即88年度以前的帳冊，因為我當時不是
      擔任會計工作，我不知有無設置這些帳冊，編號15以後即
      89年度的帳冊，是我製作的，製作完成以後都是交給前任
      董事長張楊阿英，我沒有交給張敏夫或安侯建業會計師事
      務所。張楊阿英把我製作的帳冊交給誰，我不知道。這些
      帳冊現在在哪裡，我也不知道」等語(見本院卷第218頁背
      面)，已足證明被上訴人確未持有系爭帳冊。
    (四)上訴人公司確設置有系爭帳冊，固為被上訴人所不否認(
      見本院卷第214頁背面)，惟均係在被上訴人張敏夫於90年
       5月24日接任董事長以前之前任董事長張楊阿英任內所設
      置，既不能證明已交由被上訴人張敏夫持有中，則被上訴
      人張敏夫自亦無從將之委由被上訴人安侯建業會計師事務
      所保管。是上訴人公司之選派檢查人吳明儀會計師僅憑上
      訴人公司既應設置有系爭帳冊一節，遽推認該系爭帳冊自
      應在被上訴人持有中，尚難據為有利於上訴人之認定。
六、上訴人經由原審法院裁定選派吳明儀會計師為該公司檢查人
    ，檢查該公司之業務帳目及財產情形。吳明儀會計師於執行
    檢查職務時，認系爭帳冊係在現任董事長即被上訴人張敏夫
    及其所委任保管之被上訴人安侯建業會計師事務所持有中，
    請求彼等提供，以供檢查，固無不合。惟系爭帳冊從未在被
    上訴人持有中，被上訴人已無從交付。
七、綜上所述，上訴人依據公司法第 245條之規定，在本院減縮
    請求被上訴人交付如附表編號 1至6、8至13、15至20所示帳
    冊並擴張請求被上訴人交付如附表編號7、14、21所示帳冊(
    見本院卷第214頁背面)，均無理由，不應准許。從而原審就
    原訴部分所為上訴人敗訴之判決，並無違誤，上訴論旨仍執
    前詞指摘原判決不當，求予廢棄改判，為無理由，應予駁回
    。
八、至兩造之其餘攻擊或防禦方法及未經援用之證據，經斟酌後
    ，認為均不足以影響本判決之結果，自無逐一詳予論駁必要
    。併此敘明。
九、據上論結，本件上訴及擴張聲明之訴均無理由，依民事訴訟
    法第449條第1項、第78條，判決如主文。
中    華    民    國    99    年    12    月    31    日
                    民事第六庭
                        審判長法  官  林鄉誠
                              法  官  梁玉芬
                              法  官  曾部倫
正本係照原本作成。
如不服本判決，應於收受送達後20日內向本院提出上訴書狀，其
未表明上訴理由者，應於提出上訴後20日內向本院補提理由書狀
（均須按他造當事人之人數附繕本）上訴時應提出委任律師或具
有律師資格之人之委任狀；委任有律師資格者，另應附具律師資
格證書及釋明委任人與受任人有民事訴訟法第 466條之1第1項但
書或第 2項（詳附註）所定關係之釋明文書影本。如委任律師提
起上訴者，應一併繳納上訴審裁判費。
中    華    民    國   100    年    1     月    3     日
                              書記官  詹麗珠
附註：
民事訴訟法第466條之1（第1項、第2項）：
對於第二審判決上訴，上訴人應委任律師為訴訟代理人。但上訴
人或其他法定代理人具有律師資格者，不在此限。
上訴人之配偶、三親等內之血親、二親等內之姻親，或上訴人為
法人、中央或地方機關時，其所屬專任人員具有律師資格並經法
院認為適當者，亦得為第三審訴訟代理人。

司法院資訊處製作；財團法人民間司法改革基金會備份。
